最高法院刑事判決　　　　　　　九十六年度台上字第四二七號
上　訴　人　甲○○
　　　　　　乙○○
　　　　　　丙○○
上列上訴人等因貪污案件，不服台灣高等法院高雄分院中華民國
九十五年六月二十一日第二審更審判決（九十四年度重上更(五)字
第七號，起訴案號：台灣屏東地方法院檢察署八十四年度偵字第
二一七八、二三○五、三五五○號），提起上訴，本院判決如下
：
    主  文
原判決撤銷，發回台灣高等法院高雄分院。
　　理　由
本件原判決認定：上訴人甲○○於民國七十九年五月一日起，至
八十二年十一月一日，任職於屏東縣高樹鄉村幹事，承辦該鄉河
川公地使用之申請業務，係依據法令從事公務之人員。七十九十
一月二十八日，甲○○承辦林松石（已故，並經判決不受理確定
）代理柯瑞雲、林緣、王陳變、黃登財、黃再福、曾明雪於七十
八年九月十五日申請繼續使用屏東縣高樹鄉荖濃溪東振新段 453
－2、－3、－4、－5、－7、－9號河川公地案件，因柯瑞雲等六
人原申請使用期限已於七十七年十二月三十一日屆滿，而未依規
定於期滿前三個月內申請繼續使用，乃以申請書填寫錯誤為由退
回，而後於八十年十一月二日再以柯瑞雲等六人逾期聲請繼續使
用上開六筆河川公地為由註銷使用許可。八十一年十一月間，林
松石認上開六筆河川公地及無人申請使用之同段 453－6、－8、
－10號河川公地（下稱前開九筆河川地）如由砂石業者申請使用
，必可從中獲利。林松石即提議上訴人丙○○申請使用前開九筆
河川地以開採砂石，丙○○認有利可圖，但因財力有限，復邀集
吳仲敬（已故，並經判決不受理確定）共同出資。八十一年十一
月間某日，在屏東市○○路一○六號林松石住處，林松石向丙○
○、吳仲敬表示申請使用前開九筆河川地需給付甲○○每分地新
台幣（下同）二萬元之賄款，林松石復透過上訴人乙○○向甲○
○表示願給付每分地二萬元賄款取得前開九筆河川地之申請使用
許可之意，經甲○○同意。丙○○、吳仲敬隨即於八十一年十一
月間某日邀宴甲○○、乙○○，宴後再至丙○○住處商議，甲○
○、乙○○、林松石乃共同基於對違背職務之行為收受賄賂之犯
意聯絡，約定由丙○○、吳仲敬每分地給付二萬元賄款合計八百
七十六萬元（計算方法：前開九筆河川地合計面積四二．五二三
五公頃，換算約四三八分，每分二萬元，合計八百七十六萬元）
，其中一百五十萬元交予林松石作為仲介費，其餘七百二十六萬
元則交付甲○○友人乙○○代收，甲○○則應允負責核准申請。
吳仲敬乃當場向丙○○借用支票，丙○○即簽發原判決附表一編
號 1所示支票交付乙○○，並約定其餘款項待核准後再行交付。
其後，丙○○與吳仲敬即取得陳相谷、陳凱、丁麗華、許陳金絲
、吳麗蓉、吳振隆、柯玉水、高石玉愛、柯玉柱等九人之同意，
於八十一年十一、十二月間委由林松石以上開九人名義填載申請
使用前開九筆河川地之申請書等文件，再委由不知情之代書廖庚
正分別於八十一年十一月二十六日、十二月七日向屏東縣高樹鄉
公所送件申請。甲○○即訂於八十一年十二月二十三日會同陳相
谷等九人勘查，惟甲○○及陳相谷等九人均未實際到場。又甲○
○為求週全，另通知代書廖庚正補正柯瑞雲等六人之拋棄使用申
請書及原使用許可書，經代書廖庚正通知丙○○轉告林松石，林
松石因知悉柯瑞雲等人本意為申請繼續使用前開六筆河川地，自
無可能拋棄使用，乃於八十一年十二月二十九日，在某不詳處所
，盜用柯瑞雲、王陳變、黃登財、林緣所交付用以申請使用河川
公地用之印章盜蓋在河川公地拋棄使用申請書上，並在其上偽造
柯瑞雲、王陳變、黃登財、林緣之署押，而偽造私文書，再由代
書廖庚正於八十一年十二月三十日轉送甲○○，足生損害於柯瑞
雲等四人。詎甲○○明知陳相谷等九人並無在前開九筆河川地種
植之意，且核准申請前應會同申請人實地勘查，竟於陳相谷等九
人均未於八十一年十二月二十三日到場情形下，仍違背職務分別
核准自八十一年十二月三十日及八十二年一月十三日起許可使用
（詳如原判決附表二所示），並於八十一年十二月間、八十二年
一月間（某日），基於概括之犯意，在屏東縣高樹鄉公所，將陳
相谷等九人申請使用前開九筆河川地之不實事項，分二次登載於
其職務上所掌管之河川公地種植使用許可登記簿（第一次登載丁
麗華、許陳金絲、陳相谷、陳凱、柯玉水之許可資料，第二次登
載柯玉柱、吳麗蓉、吳振隆、高石玉愛等人之許可資料），足以
生損害於屏東縣政府對於河川公地之管理。爾後，吳仲敬、丙○
○即以附表一編號2～5所示支票面額合計六百三十萬元交付乙○
○，以其中六百零六萬元充作賄款，以附表一編號 6所示支票交
付林松石充作仲介費，除附表一編號 3所示面額五十萬元之支票
由乙○○向不知情之陳永盛調借現款，經陳永盛提示兌現外，餘
各由乙○○、林松石提示兌現等情。因而撤銷第一審判決，改判
論處上訴人甲○○共同依據法令從事公務之人員，對於違背職務
之行為，收受賄賂；上訴人乙○○與依據法令從事公務之人員，
共同對於違背職務之行為，收受賄賂；丙○○非依據法令從事公
務之人員共同對於依據法令從事公務之人員，關於違背職務之行
為，交付賄賂罪刑。另就公訴意旨所指：丙○○共給付甲○○等
賄款一千四百十二萬元，且甲○○、丙○○共同偽造柯瑞雲、黃
登財、林緣、王陳燮四人之署押及盜用印章，偽造河川公地使用
拋棄申請書，並進而持之行使，涉犯刑法第二百十六條、第二百
十條之行使偽造私文書罪嫌。原判決以丙○○給付超過八百七十
六萬元賄款部分犯罪不能證明，但此部分與上開收受賄賂及交付
賄賂屬實質上一罪關係，故不另為無罪之諭知。又上開行使偽造
私文書等行為係林松石個人所為，查無積極證據足認甲○○、丙
○○與林松石間就偽造河川公地拋棄使用申請書及行使之行為，
有犯意聯絡及行為分擔，甲○○、丙○○被訴行使偽造私文書罪
部分，不能證明。但公訴人認此部分與前開收賄及行賄有罪部分
，有牽連犯裁判上一罪關係，不另為無罪之諭知。固非無見。
惟查：證據雖已調查而其內容尚未明瞭者，即與未經調查無異，
如遽行判決，仍屬應於審判期日調查之證據而未予調查。(一)、本
件原判決認定上訴人甲○○對於違背職務之行為收受賄賂罪責，
無非以上訴人丙○○於調查站詢問、原審之供述，吳仲敬於調查
站詢問、偵查中及原審供述林松石向丙○○及吳仲敬提議申請使
用前開九筆河川地及給付每分地二萬元之賄款，其後復與甲○○
、乙○○約定交付以每分地二萬元計算之賄款，除其中一百五十
萬元充作林松石之仲介費外，餘由乙○○代收，作為本件論罪之
依據。惟依原判決所載，丙○○供稱「吳仲敬當場向甲○○開口
前述河川地每一分土地要以新台幣二萬元『購入』才划算，雙方
同意後又到我家喝茶詳談『買賣』細節，雙方於談妥後，吳仲敬
向我借里港鄉農會支票陸續支付甲○○」「……購地資金純係『
向甲○○購買河川地使用權之價款』，不包括租金、測量費、代
書費等一切正常作業手續應支付之金額，換句話說，……我們付
出前述金額洪明恭就必須將前述九筆河川土地使用權登記交給我
和吳仲敬」（見原判決第九頁第十四行至第十六行，第二十行至
第二十二行）。吳仲敬於調查站供稱「之後我、丙○○、乙○○
及丙○○介紹之高樹鄉公所主辦人員洪先生（按：指甲○○）數
次談論『購買』高樹鄉河川公地事宜，……某日中午用餐後至丙
○○屏東住處談妥每分地新台幣二萬元之價格『購買』高樹鄉荖
濃溪河川公地，當時亦言明『購九筆土地』，每筆約四甲多，我
與丙○○強調取得使用許可證之後才付錢」「八十一年間……丙
○○與我共邀甲○○及洪的好友乙○○吃飯……隨後並返回丙○
○宅泡茶並商議承租河川公地事宜……『每分地購買權利約新台
幣二萬元』……甲○○除表示會負責核准外，並要我將一切金錢
往來交由乙○○處理」（原判決第十頁第五行至第九行，第十九
行至第二十三行），其於偵查中供述「（問：蔡某是否表示每分
地二萬元之權利金？）是的」等語。於上訴審復稱：「當時是林
松石介紹給丙○○的，然後丙○○才去找人頭來承租，當時是每
分地為二萬元，這九筆總共是八百多萬元」（見原判決第十一頁
第三行至第六行），吳仲敬並稱所開立之支票係作為購買河川公
地使用權之用（見原判決第十四頁第四、五行）。林松石亦於調
查站供稱「貴站所提示之支票係丙○○所有，是吳仲敬……開立
後直接交給我的，作為『買賣』高樹鄉河川公地承租許可之仲介
費用」（見原判決第十二頁第九行至第十一行）。經核上開供述
丙○○、吳仲敬、林杉石對於每分地二萬元之費用，大致稱為『
買賣』『購入』『承租』本件九筆河川公地之費用，或稱為『購
買權利』（見原判決第十頁倒數第六行）云云。何以該『買賣』
『購入』『承租』『購買權利』所交付之價金等同於上訴人甲○
○受賄之『賄賂』？究竟丙○○、吳仲敬所交付每分地二萬元所
謂「買賣」等語之真意為何？係誤認甲○○有前開九筆河川公地
之所有權或使用權，而向其買受，或向其承租，所交付者為買賣
之價金或租賃之租金？抑或甲○○係承辦人員，有准駁之機會或
權利，抑或有刁難之可能？不得不向其支付款項？抑或與交付賄
款買賣官位即俗稱『鬻官』之買賣含意雷同，丙○○等支付每分
地二萬元之價格，向甲○○買得違法、准許之租用權？實情究竟
如何，關係上訴人等涉犯罪名之認定，有釐清究明之必要，原審
就此未盡察明之責，仍有查證未盡、理由欠備之可議。(二)、丙○
○於調查站供稱「因我與甲○○熟識，所以甲○○將前述九筆土
地之資料拿到我家，告訴我該九筆土地之使用權屬他所有，請我
幫他介紹買主，於是我四處詢問才找到吳仲敬，由我們合資向甲
○○交易。事後甲○○親自到我家交付新台幣二萬七千元給我做
介紹費用」（見調查站卷第二十五頁反面）。如果丙○○之供述
為可採，究竟甲○○有無使丙○○等人陷於錯誤，誤認甲○○真
有系爭土地之使用權而交付財物向其買受？此亦與丙○○是否構
成行賄罪責？甲○○等有無利用職務上之機會詐取財物之認定至
有關係，原審未及注意察明，同有未洽。(三)、本件原判決以乙○
○代甲○○收受賄款，作為本件甲○○收受賄賂之論據。然丙○
○、吳仲敬所交付予乙○○之支票賄款，於提示兌領之後如何交
付與甲○○，事實仍然不明？是否與彼等投資盆栽場相關？參照
卷內相關查扣帳冊，以及乙○○之配偶張仲玉於乙○○、甲○○
羈押時，企圖串供（見二一七八號偵查卷第一三八至一四三頁）
等情觀察，二人是否以該賄款代替投資應支付之投資款？或以盆
栽出售取得之價款抵充？仍有調查之必要。原審未就此進一步查
明，仍有查證未盡之違法。以上或為上訴意旨所指摘，或為本院
得依職權調查之事項，應認原判決仍有撤銷發回更審之原因。至
原判決不另為無罪諭知部分，基於審判不可分之原則，應併予發
回。又甲○○明知其違背職務核准無意在前開河川公地種植之陳
相谷等九人使用前開九筆河川地之申請，除登載於職務上掌管之
河川公地種植使用許可登記簿外，將陳相谷等人之申請文件呈送
屏東縣政府審核備查，就該呈送審查部分，有無構成使公務員登
載不實之責？另有關公務員之定義，業經九十四年二月二日修正
公布，九十五年七月一日施行，案經發回宜併注意及之。
據上論結，應依刑事訴訟法第三百九十七條、第四百零一條，判
決如主文。
中　　華　　民　　國　九十六　年　　一　　月   十九   日
                      最高法院刑事第四庭
                          審判長法官  吳　雄　銘
                                法官  池　啟　明
                                法官  郭　毓　洲
                                法官  韓　金　秀
                                法官  黃　梅　月
      本件正本證明與原本無異
                                      書  記  官
中　　華　　民　　國　九十六　年　　一　　月　　　　　日
                                                 H
